臺灣臺中地方法院刑事判決　　　　　　　　94年度自字第63號
自　訴　人　甲○○
被　　　告　甲○○
上列被告因醫師法案件，經自訴人提起自訴，本院判決如下：
    主  文
本件自訴不受理。
    理  由
一、自訴意旨詳如附件自訴狀影本所載。
二、按自訴案件有起訴程序違背規定之情形者，應諭知自訴不受
    理之判決，並得不經言詞辯論為之，刑事訴訟法第三百四十
    三條、第三百零三條第一款、第三百零七條分別定有明文。
    又按刑事訴訟法係為實現國家刑罰權之程序，而採取控訴原
    則建構之審檢分立之刑事訴訟結構，亦即形成由審方（法官
    ）、控方（公訴人或自訴人）、辯方（被告及辯護人）所組
    成之三面訴訟關係，在此訴訟結構下，由檢察官（或自訴人
    ）盡其控訴犯罪之職責，而盡力攻擊，相對地被告與其辯護
    人則盡其防禦之能事，法官則立於中立訴訟裁判之角色。雖
    在控訴原則下，除以公訴程序為主，另允許犯罪之被害人亦
    得依刑事訴訟法第三百十九條第一項提起自訴，惟仍需符合
    上開三面訴訟結構，由自訴人擔當檢察官之角色追訴犯罪，
    此觀刑事訴訟法第二編第二章自訴部分之相關規範，除要求
    自訴須以自訴狀載明被告之犯罪事實及證據並所犯法條，另
    須委任律師為代理人，而檢察官於審判期日所得為之訴訟行
    為，於自訴程序，由自訴代理人為之，暨除自訴章節有特別
    規定外，準用公訴程序之規定自明。再按犯罪之被害人得提
    起自訴，刑事訴訟法第三百十九條第一項前段雖定有明文。
    而此所稱犯罪之被害人，固以因犯罪而直接被害之人為限，
    惟所謂直接被害人，係指其法益因他人之犯罪而直接被其侵
    害者而言，此有最高法院四十二年台非字第一八號判例意旨
    可憑；故若非因他人之犯罪所致，當不得提起自訴。至不得
    提起自訴而提起者，應諭知不受理之判決，並得不經言詞辯
    論為之，刑事訴訟法第三百三十四條、第三百四十三條、第
    三百零七條亦規定甚明。
三、經查：本件自訴人甲○○以自己為被告，使自訴人與被告為
    同一人，核與上控訴原則之刑事訴訟結構已有未合。復本件
    自訴人係以主張自己無違反醫師法，應判決無罪而提起自訴
    ，亦有違刑事訴訟法上自訴係為犯罪被害人自行擔當檢察官
    之角色而為自訴人追訴犯罪之本質不符。況依自訴人所述，
    其主張自己無違反醫師法，則無犯罪即無被害人之存在，自
    訴人之法益並未因自己所主張無違反醫師法之行為而直接受
    到侵害者，是自訴人亦非犯罪之被害人，自亦不得提起自訴
    。準此，依前開說明，本件自訴案件之起訴即有違背規定，
    且其程序之欠缺無從命自訴人補正，暨非犯罪直接被害人而
    提起自訴之情形，揆諸前揭說明，本件爰不經言詞辯論，逕
    予諭知不受理判決。
四、另按自訴之提起，應委任律師行之；又自訴人未委任代理人
    ，法院應定期間以裁定命其委任代理人；逾期仍不委任者，
    應諭知不受理之判決，刑事訴訟法第三百十九條第二項、第
    三百二十九條第二項固分別定有明文。前述法條雖未明定所
    提起之自訴或上訴以合法者為限，惟參照最高法院六十一台
    上字第三八七號判例認：「刑事訴訟法第三百零三條第二款
    所謂已經提起公訴或自訴之案件在同一法院重行起訴者，必
    須先起訴之案件係合法者始足當之，若先起訴之案件係不合
    法，則後起訴之案件，自無適用本條款規定之餘地」，即以
    合法之自訴為前提，適用有關之法律；在自訴人未委任代理
    人時，亦應為相同之解釋，即法院需定期間以裁定命自訴人
    委任代理人，應以合法自訴之提起為限，本件自訴之提起既
    已因違背相關之程序規定而不合法，業見前述，自得無庸贅
    以裁定復命自訴人補正律師為代理人，附此敘明。
據上論斷，應依刑事訴訟法第三百十九條第一項、第三百三十四
條、第三百四十三條、第三百零三條第一款、第三百零七條，判
決如主文。
中　　華　　民　　國　　94　　年　　8 　　月　　18　　日
                  刑事第九庭  審判長法  官  黃文進
                                    法  官  曾佩琦
                                    法  官  陳思成
右正本證明與原本無異。
如不服本判決，應於判決送達後十日內向本院提出上訴狀，上訴
於臺灣高等法院臺中分院 (須附繕本)。
中　　華　　民　　國　　94　　年　　8 　　月　　18　　日
                                    書記官  王嘉麒
